臺灣高等法院刑事判決　　　　　　　　95年度上訴字第2361號
上　訴　人　臺灣臺北地方法院檢察署檢察官
被　　　告　丙○○
指定辯護人　本院公設辯護人　乙○○
上列上訴人因殺人未遂案件，不服臺灣臺北地方法院94年度訴字
第1776號，中華民國95年5月11日第一審判決（起訴案號：臺灣
臺北地方法院檢察署94年度偵字第4038號），提起上訴，本院判
決如下：
    主  文
上訴駁回。
    理  由
一、公訴意旨略以：同案被告戊○○（已據審結，以下同）駕駛
    車牌號碼9418─JA號自用小客車，載同蕭雅文、周士雯、癸○○，另同案被告丁○○駕駛車牌號碼9333─DG號自用小客
    車，於93 年11月28日晚間9時30分許，至臺北縣新店市○○
    路○段135號（起訴書誤載為121號，業經公訴人當庭更正）
    前與同案被告己○○、辛○○、庚○○、壬○○（同案被告
    己○○、辛○○、庚○○、壬○○等，均已據審結，以下同
    ）、被告丙○○及其他不知名之人士會合，商討事情或準備
    外出遊玩，因前開二車併排停放路邊，阻擋該路之通行，適
    有陳姿雯駕駛車牌號碼B5─3621號自用小客車載同告訴人甲○○途經上開121號前，按鳴喇叭示意讓路，引發同案被告
    戊○○不滿，糾眾集結同案被告癸○○、丁○○、己○○、
    辛○○、庚○○、壬○○、被告丙○○及不詳人士共十餘人
    ，由被告癸○○持取自戊○○車上之開山刀乙把、其餘眾人
    則分持自備之長形鈍器，共同基於殺人之犯意聯絡，圍毆並
    持刀砍向甫下車欲處理爭端之告訴人頭部，告訴人見狀，迅
    從己車後座取出高爾夫球桿揮擊抵抗，而打中同案被告戊○○之左手臂成傷（傷害部分另為不起訴處分），該球桿亦遭
    同案被告戊○○等人打斷，使告訴人不得不以雙手抵擋攻勢
    以保護頭部，致告訴人左手掌當場遭同案被告癸○○之開山
    刀砍斷，同案被告施溢迅等人見狀迅即逃離現場。嗣經陳姿
    雯報警將告訴人送醫急救後，於93年11月29日晚間7時55分
    許、同年12月16日下午3時50分許，為警循線查悉上情，因
    認被告與同案被告等人共同涉犯刑法第271條第2項、第1項
    殺人未遂罪嫌等語。
二、按犯罪事實應依證據認定之，無證據不得認定犯罪事實；不
    能證明被告犯罪者，應諭知無罪之判決，刑事訴訟法第154
    條第2項、第301條第1項分別定有明文。又事實之認定，應
    憑證據，如未能發現相當證據，或證據不足以證明，自不能
    以推測或擬制之方法，以為裁判基礎（最高法院40年台上字
    第86號判例參照）。而告訴人之告訴，係以使被告受刑事訴
    追為目的，是其陳述是否與事實相符，仍應調查其他證據以
    資審認（最高法院52年台上字第1300號判例參照）。
三、本件公訴人認被告丙○○與同案被告戊○○、丁○○、庚○○、己○○、辛○○、壬○○涉共犯殺人未遂罪嫌，無非係
    以告訴人甲○○之指訴、同案被告戊○○、癸○○於警詢中
    供稱因行車糾紛，先與告訴人甲○○互毆，再由癸○○、丁○○、己○○、丙○○、辛○○、庚○○、壬○○共同圍毆
    告訴人，由其中一人持刀砍殺告訴人，致告訴人左手掌遭砍
    斷等情、同案被告丁○○於警詢中之供稱有看見戊○○、己○○、丙○○、辛○○、庚○○、壬○○等人圍住告訴人，
    其中有人拿一件武器，以及後來看到告訴人握住流血之手往
    碧潭方向跑，後面有一群人追他等情、同案被告己○○於警
    詢中供稱有看見戊○○與告訴人互毆，以及癸○○自戊○○
    車輛持刀下車砍向告訴人，而告訴人以左手抵擋而遭砍斷左
    手掌等情、被告丙○○於警詢中供稱有看見戊○○、癸○○
    及另一名不詳男子共同圍毆告訴人，癸○○並持刀砍向告訴
    人，致告訴人手臂受傷等情、同案被告辛○○於警詢中供稱
    有看見戊○○、癸○○共同圍毆告訴人，癸○○並持刀砍告
    訴人成傷等情、同案被告庚○○於警詢中供稱有看見戊○○
    、癸○○及另一名不詳男子共同圍毆告訴人，其中有一、二
    人拿棒子，癸○○並持刀砍向告訴人，致告訴人手臂受傷等
    情、同案被告壬○○於警詢中供稱有看見戊○○、癸○○、
    丁○○及另一名不詳男子等人（不只五人）共同圍住告訴人
    ，癸○○並拿刀砍告訴人，因告訴人以左手抵擋而遭砍斷左
    手掌等情，並有證人陳姿雯於警詢及偵訊時證稱其夫因行車
    糾紛下車與對方理論，其在車上有看到6、7個人圍著告訴人
    ，其中有一人持開山刀，其他人有無持武器其沒注意，其夫
    即被砍斷手掌跑回車上等情、證人蕭雅文之於警詢中證述其
    看見戊○○及其六、七位友人上前圍住告訴人，並由其中一
    人拿刀砍告訴人後，大家一哄而散等情、證人甄志強於偵訊
    中證述癸○○於案發時自戊○○車後　座取出之開山刀乙把
    係其購買置放該處等情，並有上址135號現場監視錄影光碟
    乙片及已翻拍照片12張證明案發當時被告及同案被告等人出
    現在犯罪現場並於案發後逃逸、現場勘驗蒐證錄影帶乙捲、
    現場勘驗照片24張，證明現場遺留之血跡足以反推告訴人遭
    被告及同案告等人砍殺之地點及追砍行進之路線、及臺大醫
    院診斷證明書乙紙、國立臺灣大學醫學院附設醫院94年5月
    30 日校附醫秘字第0940001351號函及病歷影本乙冊，證明
    告訴人左手遭砍傷之傷勢已達重大難治之重傷害程度，且遭
    砍傷數目至少二刀、及有扣案開山刀刀鞘乙個證明同案被告
    癸○○持以砍傷告訴人手掌之刀械應係開山刀，以為論據。
四、訊據被告丙○○堅決否認涉有共同殺人未遂犯行，並辯稱：
    當時其係在135號公益彩券行門口，我是好奇向前看，跑過
    去又跑回來，其雖與同案被告戊○○、癸○○是國中同學而
    熟識，但其沒有去幫忙，其並未見到同案被告戊○○在跟別
    人打架，因為有點距離，其並不知道是誰在打架，僅看到的
    是一對一在互毆等語，經查：
（一）按被告丙○○於本人以外之共犯之案件中，屬被告以外之
      人；又被告以外之人，依刑事訴訟法第159條之2規定，於
      檢察事務官、司法警察官或司法警察調查中所為之陳述，
      與審判中不符時，其先前之陳述具有較可信之特別情況，
      且為證明犯罪事實存否所必要者，得為證據。對此審判外
      之陳述所設「具有較可信之特別情況」之條件，係屬證據
      能力之規定，非屬證明力之問題，故法院應依審判中及審
      判外各陳述外部附隨之環境或條件，比較前後之陳述，詳
      述其採用先前不一致之陳述的心證理由，始為適法（最高
      法院94年台上字第7051號判決參照）。同案被告戊○○、
      癸○○雖均於警詢中指證同案被告丁○○、庚○○、己○○、辛○○、壬○○及被告丙○○均有參與上開鬥毆之犯
      行，惟同案被告戊○○偵訊中即供稱因當時色昏暗，不知
      丁○○、庚○○、己○○、丙○○、辛○○、壬○○有無
      參與打架（見偵卷第143頁），於原審準備程序中亦供稱
      並不知有何人跟其去打人（見原審95年1月3日準備程序筆
      錄）而否認其於警詢中供述之內容為真，同案被告癸○○
      於偵訊中供稱不知丙○○、庚○○、辛○○、壬○○、丙○○為何衝過來，告訴人有無被那群人打其不知道，因為
      天色太暗。丁○○應該沒有打人，其於警詢中並未說丁○○有參與（見偵卷第139頁至140頁），其於原審審理中並
      否認警詢筆錄內容為真，並供稱這些人其並不熟稔，係警
      察告知姓名始得知，因警察告知如供稱其他人有共同參與
      可以分擔賠償款項，其即供稱其不清楚其餘被告是否在場
      ，可能在，亦可能不在等語（見原審94年4月18日審判筆
      錄）而否認警詢筆錄之內容為真；同案被告丁○○於偵訊
      中即否認其知悉衝至現場之己○○友人名字（見偵查卷第
      142-143頁），於原審審理中亦供稱其並未靠近他們，係
      於警詢時警察告知係被告癸○○拿刀其才這樣陳述（見原
      審95年1月3日準備程序筆錄），而否認警詢之陳述，同案
      被告庚○○於原審審理中供稱當時那條路沒有路燈，距離
      又蠻遠的，其看不清楚有幾個人在打架，為了避免牽涉到
      就走了，而否認警詢時清楚知悉有三人共同毆打告訴人之
      陳述；同案被告壬○○於偵訊中即供稱當時其與己○○、
      丙○○、庚○○、辛○○一起走過去看，手上均無武器，
      還沒到時已經砍起來，聽到告訴人喊手斷掉了，其等一聽
      到馬上就跑了，當時很暗，看不清是誰，其與己○○、庚○○、丙○○、辛○○均未動手（見偵卷第46-47頁、第
      60-61頁），其於原審審理中並供稱其等因聽到前方有吵
      雜聲走過去看，沒有到案發現場，就聽到有人大叫，其等
      為避免牽涉到即行離去（見原審95年1月3日準備程序筆錄
      ），而否認警詢筆錄內容之真正，則其等於先前於警詢中
      之陳述，與審判中不符。經原審當庭勘驗上開於臺北縣新
      店市○○路○段135號現場監視錄影光碟之內容，無法得
      知何人參與鬥毆，但得以確認被告丙○○顯然於適時並未
      離開135號附近前往121號參與鬥毆犯行（見原審95年4 月
      24日審判筆錄），並為公訴人所不否認，則同案被告戊○○、癸○○於警詢中所供稱被告丙○○曾參與之內容，顯
      與事實不符，同案被告丁○○於警詢中所供被告丙○○參
      與上開犯行之內容，亦與事實不符，故上開被告及同案被
      告之警詢筆錄雖距案發時間較近，然公訴人並未證明其先
      前之陳述於客觀上有何具有較可信之特別情況，其等於事
      後所供實際上並不知悉何人參與，於警詢時係聽聞警察所
      言其餘被告涉案而為該等實之陳述，較為可信，是以尚難
      僅因該等證詞為證明犯罪事實存否所必要，而認有證據能
      力，亦無法因勘驗警詢筆錄錄音帶而得以補強其可信度，
      公訴人請求勘驗警詢筆錄，尚無必要，其等於警詢中之證
      詞，均無證據能力，合先敘明。
（二）依原審當庭勘驗上開於臺北縣新店市○○路○段135號現
      場監視錄影光碟之內容，僅為被告丙○○及同案被告己○○、辛○○、壬○○、庚○○曾出現於135號前，同案被
      告丁○○所駕駛之上開車輛併排停於135號前，同案被告
      戊○○所駕駛上開車輛、告訴人所駕駛之上開車輛尾隨經
      過135號後，同案被告己○○、壬○○、庚○○、辛○○
      、丁○○曾往121號方向前進，被告丙○○適時未曾離開
      135號前，同案被告丁○○於10餘秒內隨即返回135號開車
      向121號方向，同案被告己○○、壬○○旋於數十秒內自
      對向道路快步跑回135號前，數十秒後同案被告戊○○及
      丁○○所駕駛之車輛即掉頭於對向車道經過135號前，同
      案被告己○○、辛○○於十餘秒後返回135號，於一分鐘
      警車即經過該處，後即有二位警員出現，依該畫面所示，
      並無法得知何人參與鬥毆，反可確認同案被告丁○○、被
      告丙○○顯然未離開鏡頭附近前往121號前參與鬥毆犯行
      ，且其等離開監視鏡頭至返回鏡頭前時間甚短，上址135
      號至121號尚有一段距離，難以推測其等如證人即告訴人
      甲○○所述在告訴人與同案被告戊○○互毆5秒間，即可
      自135號趕到121號參與鬥毆，於同案被告癸○○揮砍告訴
      人20至30秒後自121號返回135號鏡頭前，有原審勘驗筆錄
      在卷可稽（見原審95年4月24日審判筆錄），公訴人亦不
      否認依畫面顯示，同案被告丁○○、被告鴻濱不可能於同
      案被告戊○○、癸○○與告訴人鬥毆時即時趕往參與，則
      上開監視錄影光碟僅可證明被告丙○○、同案被告丁○○
      、庚○○、己○○、辛○○、壬○○曾於當時自135號往
      121號移動，尚無法作為被告丙○○、同案被告丁○○、
      庚○○、己○○、辛○○、壬○○已到達121號前現場參
      與殺人犯行之證據。
（三）證人即告訴人甲○○於原審審理中雖供稱除同案被告戊○○、癸○○外尚被數人圍毆，惟其亦證稱無法知悉係何人
      參與（見原審95年4月11日、18日審判筆錄），則其證詞
      亦無法作為對被告丙○○涉有共同殺人未遂之不利證據。
      至被告丙○○、同案被告己○○、辛○○於警詢中之供述
      與其等於原審所供相同，均僅供稱除戊○○、癸○○外，
      其等並未參與鬥毆犯行，亦不足為對其等不利之認定，公
      訴人復無法證明被告丙○○有何致告訴人於死之殺人動機
      ，則被告丙○○及同案被告丁○○、庚○○、己○○、辛○○、壬○○所辯其等因見被告戊○○與告訴人互毆而欲
      前往121號現場觀看，並未參與鬥毆，因見同案被告癸○○將告訴人手掌砍斷，聽聞告訴人大喊即行返回等語，應
      可採信。
（四）至同案被告戊○○雖坦承於告訴人下車持高爾夫球桿與其
      理論時徒手與告訴人互毆，惟其與告訴人單獨互毆約5秒
      鐘後，被告癸○○旋即自行持開山刀砍向告訴人，證人即
      同案被告癸○○證稱其係基於幫忙同案被告戊○○，因為
      同案被告戊○○當時已被告訴人打倒在地（見原審95年4
      月18日審判筆錄），同案被告戊○○被告訴人持高爾夫球
      桿毆打致左手臂挫傷，有診斷證明書在卷可參，則於同案
      被告戊○○徒手與告訴人互毆5秒之間，尚難認與持開山
      刀砍向告訴人之被告癸○○有犯意聯絡之可能，其於癸○○獨自持刀在2、30秒內砍斷告訴人手掌後亦無繼續鬥毆
      之動作，即行開車離去，經證人癸○○、蕭雅雯證述明確
      ，其於3分鐘之內即駕車自121號返回經過135號前離去，
      有上開監視畫面可佐，應認同案被告癸○○見同案被告戊○○被打，係自行單獨臨時起意而持刀為使人受重傷犯行
      ，公訴人尚無法證明同案被告戊○○有殺人或重傷害之犯
      意，則同案被告戊○○所辯其徒手下車與持高爾夫球桿之
      告訴人互毆僅係基於傷害之故意，並無與他人有致告訴人
      於死之殺人犯意聯絡或致告訴人重傷之重傷犯意聯絡等語
      ，應可採信。
（五）至證人陳姿雯於警詢及偵訊時證稱其夫甲○○因行車糾紛
      下車與對方理論，其在車上有看到6、7個人圍著告訴人，
      其中有一人持開山刀，其他人有無持武器其沒注意，其夫
      即被砍斷手掌跑回車上等語，尚難認被告丙○○涉有殺人
      未遂罪嫌之證據，另證人蕭雅文雖於警詢中證述其看見戊○○及其六、七位友人上前圍住告訴人，並由其中一人拿
      刀砍告訴人後，大家一哄而散等語，惟其於偵訊中即否認
      知悉係何人衝向告訴人，於原審審理中復證稱其當時在看
      地圖，完全不知發生何事（見原審95年4月27日審判筆錄
      ），則其於警、偵訊中所證既未指認何人參與，尚難作為
      對被告丙○○不利之認定。另證人周士雯於偵訊中雖證稱
      同案被告戊○○與告訴人爭吵後，同案被告癸○○有下車
      幫忙，大約有6、7人圍著告訴人打，但其看不清楚那些人
      （見偵查卷第162-164頁），亦難作為不利被告之認定。
      而證人甄志強於偵訊中之證述僅證明癸○○於案發時自戊○○車後座取出之開山刀係其購買置放該處，現場勘驗蒐
      證錄影帶及照片僅能證明現場遺留之血跡反推告訴人遭同
      案被告癸○○砍殺及逃跑之地點，臺大醫院診斷證明書乙
      紙、國立臺灣大學醫學院附設醫院94年5月30日校附醫秘
      字第0940001351號函及病歷影本乙冊均僅能證明告訴人左
      手遭同案被告癸○○砍傷之傷勢，扣案開山刀刀鞘僅能證
      明同案被告癸○○曾持以砍傷告訴人手掌，均難認係被告
      丙○○有共同殺人未遂、重傷未遂或傷害罪嫌之證據。公
      訴人所指之證據尚不足以證明被告丙○○有何殺人未遂、
      重傷未遂、傷害犯行，此外，依卷內資料復查無其他積極
      證據足資證明被告涉有該等罪嫌，本件不能證明被告丙○○犯罪，依法應均為無罪之諭知。
（六）公訴人上訴意旨認被告丙○○縱無參與殺害被害人之事實
      ，亦有在旁助勢幫助其他同案被告行兇之事實云云。惟查
      ，被告丙○○並無參與本件犯行，此業據原審調查翔實並
      於判決中說明，是以本案事證已臻明確，公訴人所舉之證
      據均不足以據為不利被告丙○○之認定。原審以被告丙○○之犯罪不能證明，諭知被告無罪，已於判決理由詳敘其
      證據取捨之理由，核無不合。檢察官上訴意旨尚非的論，
      上訴為無理由，應予駁回。
據上論斷，應依刑事訴訟法第368條，判決如主文。
本案經檢察官郭啟東到庭執行職務。
中　　華　　民　　國　　96　　年　　6　　月　 　12　　日
　　　　　　　　　刑事第八庭審判長法　官  鄭文肅
  　　　　　　　　　　　　　　　　法  官  張明松
        　　　　　　　　　　　　　法  官  蔡光治
以上正本證明與原本無異。
檢察官如不服本判決，應於收受送達後十日內向本院提出上訴書
狀，其未敘述上訴之理由者並得於提起上訴後十日內向本院補提
理由書（均須按他造當事人之人數附繕本）。
                                  書記官  陳韋杉
中　　華　　民　　國　　96　　年　　6 　　月　　13　　日
